臺灣臺北地方法院民事判決　　　　　　　96年度訴字第4798號
原　　　告　臺灣電力股份有限公司
法定代理人　丙○○
訴訟代理人　龔維智律師
被　　　告　林國彥即祭祀公業林永利管理人
訴訟代理人　甲○○
被　　　告　乙○○
上列當事人間拆屋還地等事件，本院於九十六年十二月十八日言
詞辯論終結，判決如下：
    主  文
被告乙○○應將坐落台北市○○區○○段二小段第五三九、五三
八、五五五、五五六地號土地上門牌號碼台北市○○○路○段一
三六巷六弄三一號如附件土地複丈成果圖（a）至（g）部分所示
面積共十一點二二平方公尺之房屋拆除，並將該部分土地返還原
告；且自民國九十六年六月一日起至返還土地之日止，按月給付
原告新台幣貳仟參佰零參元。
被告乙○○應給付原告新台幣伍萬參仟陸佰拾參元，及自民國九
十六年九月八日起至清償日止，按年息百分之五計算之利息。
原告其餘之訴駁回。
訴訟費用由被告負擔五分之四，餘由原告負擔。
本判決第一項於原告以新台幣柒拾玖萬元為被告乙○○供擔保後
，得假執行；但被告乙○○如以新臺幣貳佰參拾柒萬元為原告預
供擔保，得免為假執行。
本判決第二項於原告以新台幣壹萬柒仟捌佰柒拾壹元為被告乙○
○供擔保後，得假執行；但被告乙○○以新台幣伍萬參仟陸佰拾
參元為原告預供擔保後，得免為假執行。
原告其餘假執行之聲請駁回。
    事  實
壹、程序部分：
一、本件被告林國彥即祭祀公業林永利管理人經合法通知，未於
    言詞辯論期日到場，核無民事訴訟法第386條所列各款情形
    ，爰依原告聲請，由其一造辯論而為判決。
二、按訴狀送達後，原告不得將原訴變更或追加他訴。但請求之
    基礎事實同一者，擴張或減縮應受判決事項之聲明者，不甚
    礙被告之防禦及訴訟之終結者，不在此限，民事訴訟法第
    255條第1項第2款、第3款及第7款定有明文。查，原告起訴
    狀中原係就被告林國彥即祭祀公業林永利管理人起訴，嗣經
    被告林國彥即祭祀公業林永利管理人告知房屋所有權人為乙
    ○○，而追加為被告；且經台北市古亭地政事務所複丈後，
    原告將原起訴請求被告拆除約15平方公尺面積縮減為11.22
    平方公尺，核與上開規定相符，應予准許。
貳、實體部分：
一、原告主張：
  (一)坐落於台北市○○區○○段2小段第538、539、555及556地
    號之土地（以下簡稱系爭土地）為原告臺灣電力股份有限公
    司（下稱台電公司）所有，被告乙○○於上開土地上所有門
    牌號碼為羅斯福路四段一三六巷六弄三一號磚造房屋其中如
    附圖（a）至（g）部分所示建物、陽台及雨遮，乃占用原告
    所有系爭土地，其面積經複丈結果分別為（a）部分4平方公
    尺、（b）部分2平方公尺、（c）部分2平方公尺、（d）部
    分0.38平方公尺、（e）部分1平方公尺、（f）部分1.6平方
    公尺及（g）部分0.24平方公尺，共計為11.22平方公尺。然
    被告所有之系爭建物占有原告所有之土地並無合法權源，顯
    屬無權占有，已妨害原告之所有權，原告爰依民法第767條
    規定，請求被告拆除系爭建物及返還其無權占有原告所有上
    開土地。
  (二)被告共同無權占有原告所有上開土地，係無法律上原因受利
    益，原告受有相當於租金之損害，原告依據民法第179條及
    土地法第105條準用同法第97條之規定，自得請求被告按原
    告所有上開土地之申報地價年息10%，回溯起訴前即96年5月
    31日前五年，及自96年6月1日起至返還房屋止，連帶返還原
    告相當於租金之不當得利。原告所有之系爭土地，於89年、
    93年申報地價為每平方公尺新臺幣（下同）56,500元，96年
    則為每平方公尺61,600。被告無權占有系爭土地，經複丈結
    果，為11.22平方公尺，則被告應返還五年之不當得利為
    316,965元（計算式：56,500×11.22×10%×5=316,965），
    另每月應連帶給付原告之租金則為5,760元（計算式：
    61,600×11.22×10%÷12=5,760）。
  (三)聲明：1.被告應將坐落於應將坐落台北市○○區○○段二小
    段第五三九、五三八、五五五、五五六地號土地上門牌號碼
    台北市○○○路○段一三六巷六弄三一號如附件土地複丈成
    果圖（a）至（g）部分所示面積共十一點二二平方公尺之房
    屋拆除，並將該部分土地返還原告。2.被告應給付316,965
    元及自96年8月28日起自起至清償日止，按年息百分之5計算
    之利息；暨96年6月1日起至返還土地之日止按月連帶給付原
    告5,760元。3.訴訟費用由被告負擔。4.原告願供擔保，請
    准宣告假執行。
二、被告則以：（一）被告林國彥即祭祀公業林永利管理人於言
    詞辯論期日未到庭，其前具狀意旨略以：系爭門牌號碼房屋
    為被告乙○○所有，伊僅有出租乙○○土地，房屋與伊無關
    ，自應向乙○○訴究。（二）被告乙○○以系爭房屋為94年
    5月4日向前手林魏螺購買持分二分之一，對複丈結果其所分
    管使用部分房屋占有原告土地之面積並無爭執，但因伊無土
    地所有權故無占用，又參酌台北市是有土地出租之租金以申
    報地價年息百分之5計算，原告請求顯然過高置辯。並聲明
    ：1.原告之訴駁回。2.訴訟費用由原告負擔。3.如受不利判
    決，請准供擔保免為假執行。
三、原告主張系爭538、539、555及556地號土地為其所有，被告
    乙○○所有房屋於上開四筆土地，分別占用如附圖所示555
    地號（a）部分4平方公尺、（b）部分2平方公尺、（c）部
    分2平方公尺、556地號（d）部分0.38平方公尺、539地號（
    e）部分1平方公尺、538地號（f）部分1.6平方公尺及（g）
    部分0.24平方公尺，共計為11. 22平方公尺等情，業據提出
    台北市土地登記類謄本為證，並有本院勘驗測量筆錄一件、
    台北市古亭地政事務所土地複丈成果圖一件等附卷可稽，被
    告乙○○亦就勘驗、複丈結果不爭執。另被告乙○○主張其
    於94年5月4日取得系爭房屋所有權一事，有收據一紙在卷可
    佐（見本院卷第63頁），原告亦不爭執，均堪信為真。至被
    告乙○○辯稱其非土地所有權人故無占用原告土地云云，自
    非可採。是被告所有系爭建物確實坐落於原告所有系爭土地
    之事實，原告依據民法第767條之規定請求被告將所有系爭
    建物拆除後，返還所占用土地予原告，洵屬有據。而被告被
    告林國彥即祭祀公業林永利管理人，並非房屋所有權人，此
    亦為原告所不爭，原告此部分請求，難認有理，應予駁回。
四、按「無法律上之原因而受利益，致他人受損害者，應返還其
    利益。雖有法律上之原因，而其後已不存在者，亦同。」，
    民法第179條定有明文。復按「依不當得利之法則請求返還
    不當得利，以無法律上之原因而受利益，致他人受有損害為
    其要件，故其得請求返還之範圍，應以對方所受之利益為度
    ，非以請求人所受損害若干為準，無權占有他人土地，可能
    獲得相當於租金之利益為社會通常之觀念，是被上訴人抗辯
    其占有系爭土地所得之利益，僅相當於法定最高限額租金之
    數額，尚屬可採。」，最高法院亦著有61年台上字第1695號
    判例可資參照。查被告乙○○無權占有系爭土地，獲有相當
    於租金之利益，而原告受有無法使用收益之損害，則原告依
    據不當得利法律關係，請求被告乙○○96年9月7日返還原告
    起回溯被告乙○○予94年5月4日取得系爭房屋所有權、及96
    年6月1日至返還系爭土地止之不當得利，自屬有據。又按城
    市地方房屋租金以不超過土地及建築改良物申報總價額年息
    10%為限，土地法第97條第1項定有明文，而租用基地建築房
    屋者依據同法第105條之規定亦準用之。次按所謂土地總價
    額，係以法定地價為準，而法定地價係土地所有人依土地法
    規定所申報之地價，在平均地權條例施行區域，係指土地所
    有權人於地政機關舉辦規定地價或重新規定地價時之公告申
    報期間內自行申報之地價，如土地所有權人未於公告期間申
    報地價者，以公告地價80%為其申報地價（土地法第97條第1
    項、第105條、第148條、同法施行法第25條及平均地權條例
    第16條參照）。再按台北市市有出租基地自82年7月1日起，
    一律依照土地申報地價年息5%計收租金，復參酌系爭房地位
    於台北市○○○路公館商圈邊緣狹巷內，鄰近國立台灣大學
    ，本院認原告所受之租金損失應以土地公告地價換算為申報
    地價後及申報地價年息5%計算為適當。而被告乙○○占用面
    積為11.22平方公尺，有附圖所附之複丈成果圖可徵，系爭
    土地93年1月至95年12月之公告地價為為每平方公尺56, 500
    元（換算申報地價則為45,200元），96年1月之申報地價則
    為每平方公尺49,280元等情，有台北市○○區○○段二小段
    538、539、555、556地號土地登記第二類謄本及公告現值、
    公告地價表在卷可考（見本院卷第8至16頁），準此，原告
    主張系爭房地自94年5月4日起至96年5月31日止，因遭被告
    乙○○無權占用受有相當租金損害共計5萬3,613元〔計算式
    詳如45,200×11.22×5%×（1＋7/12＋28/365）=42,094。
    49,280×11.22×5%×（5/12）=11,519。小數點以下四捨五
    入〕，及96年6月1日起，因無權占有系爭土地所獲得相當於
    租金之不當得利，應為每月2,303元（計算式：49,280×11.
    22×5%÷12=2,303），於法有據，應予准許，逾此部份之請
    求無理由，應予駁回。
五、綜前所述，被告所有系爭建物無權占有原告所有系爭土地之
    情形，原告依據民法第767條、第179條規定，請求被告乙○
    ○將建物拆除返還系爭土地，並自96年6月1日起至返還土地
    之日止，按月給付2,303元，且給付原告不當得利5萬3, 613
    元，及自追加起訴狀繕本送達翌日即96年9月8日起至清償日
    止，按年息百分之5計算之利息，且為有理由，應予准許，
    逾此範圍之請求無理由，應予駁回。
六、原告及被告乙○○均陳明願供擔保以代釋明，聲請宣告假執
    行或免為假執行，經核原告勝訴部分與上開規定相符，爰分
    別酌定相當金額准許之。至原告敗訴部分，其假執行之聲請
    失所依附，應併駁回之。
七、本件事證已臻明確，兩造其餘攻擊或防禦方法，經本院審酌
    後，認均與本件之結論無涉，茲不予論述，併予敘明。
八、據上論結，本件原告之訴一部為有理由，一部為無理由，依
    民事訴訟法第79條、第390條第2項、第 392條，判決如主文
    。
中　　華　　民　　國　　96　　年　　12　　月　　31　　日
                  民事第四庭    法　官　吳定亞
以上正本係照原本作成
如對本判決上訴，須於判決送達後20日內向本院提出上訴狀
中　　華　　民　　國　　96　　年　　12　　月　　31　　日
                    　　　　　　書記官　高秋芬
